臺灣嘉義地方法院刑事判決　　　　　九十六年度易字第四○號
公　訴　人　臺灣嘉義地方法院檢察署檢察官
被　　　告　庚○○
　　　　　　　　　　）
　　　　　　　　　　號
　　　　　　丙○○
　　　　　　　　　　日生）
　　　　　　　　　　號
上　一　人
選任辯護人　吳碧娟律師
被　　　告　戊○○
　　　　　　　　　　生）
　　　　　　　　　　號
　　　　　　甲○○
　　　　　　　　　　）
　　　　　　　　　　號
上列被告等因竊盜案件，經檢察官提起公訴（九十五年度偵字第
二六七四、九一○○號），本院判決如下：
    主  文
庚○○、丙○○、戊○○、甲○○均無罪。
    理  由
一、公訴意旨以：被告庚○○係天瑞（起訴書誤載為天威）企業
    社負責人，以每月新臺幣（下同）三萬元之代價，僱請被告
    丙○○擔任天瑞砂石場現場負責人，二人均明知八掌溪河床
    之土石，屬於中華民國所有，為經濟部水利署第五河川局（
    下稱第五河川局）所管領，非經取得特許，不得任意採取，
    竟共同基於意圖為自己不法所有之概括犯意聯絡，自民國九
    十五年三月十七日起，由被告丙○○在砂石場調度，並以每
    日八小時五千元之代價，僱請與其具有犯意聯絡之被告戊○○、甲○○二人，利用夜間無人注意之際，駕駛未領有牌照
    之拼裝車，進入八掌溪河床地內，載運由不詳之成年人以挖
    土機挖掘竊取八掌溪河床內之土石，以每立方公尺四百元之
    代價販賣牟利。嗣經警於九十五年三月十九日凌晨一時三十
    分許，在嘉義縣中埔鄉社口村八掌溪旁產業道路吳鳳一五二
    分二一秒電線桿前處，攔獲由被告戊○○、甲○○二人駕駛
    無牌照拼裝車載運土石，復於同日上午十時三十分許，會同
    經濟部水利署第五河川局會勘時，發覺在八掌溪堤防水防道
    路八掌溪河川區域內，有二處土石挖掘痕跡，始查獲上情，
    因認被告等涉犯刑法之加重竊盜罪嫌云云。
二、按犯罪事實應依證據認定之，無證據不得認定犯罪事實；不
    能證明被告犯罪者，應諭知無罪之判決，刑事訴訟法第一百
    五十四條第二項、第三百零一條第一項分別定有明文。又事
    實之認定，應憑證據，如未能發現相當證據，或證據不足以
    證明，自不能以推測或擬制之方法，為裁判基礎，且認定犯
    罪事實所憑之證據，雖不以直接證據為限，間接證據亦包括
    在內，然而無論直接證據或間接證據，其為訴訟上之證明，
    須於通常一般之人均不致有所懷疑，而得確信其為真實之程
    度者，始得據為有罪之認定，倘其證明尚未達到此一程度，
    而有合理懷疑存在，無從使事實審法院得有罪之確信時，即
    應諭知被告無罪之判決，最高法院四十年台上字第八六號、
    七十六年台上字第四九八六號判例可資參照。認定犯罪事實
    應依證據，為刑事訴訟法所明定，故被告否認犯罪事實所持
    之辯解，縱屬不能成立，仍非有積極證據足以證明其犯罪行
    為，不能遽為有罪之認定。事實審法院對於證據之取捨，依
    法雖有自由判斷之權，然積極證據不足證明犯罪事實時，被
    告之抗辯或反證縱屬虛偽，仍不能以此資為積極證據應予採
    信之理由，最高法院亦著有三十年上字第一八三一、四八二
    號判例足資參酌。
三、檢察官認被告等涉有刑法之加重竊盜罪，無非係以下列證據
    為論據：
（一）被告庚○○於偵查中之供述：以每月三萬元僱用被告丙○○負責砂石場之事實，惟辯稱：砂石係向南投福晟砂石行
      買的，一米三百元，出土單在福晟砂石行會計那邊，他們
      會跟伊算等語。
（二）被告丙○○於警詢及偵查中之供述：係砂石場負責人，並
      僱用被告戊○○、甲○○二人載運土石之事實，惟辯稱：
      砂石是老板去太和向人家買的，渠朋友「明德」要建犬舍
      ，地不平要填平，以一米四百元，九十五年三月十八日上
      午叫朋友聯絡他們來載，二台同時到達，約晚上十一點，
      渠有告訴他們運到那裡，可能開錯了，所以開到溪底又跑
      上來等語。
（三）被告戊○○於警詢中之供述：空車時曾經下去看過，但看
      過以後，發現是河床我就不敢載，是老闆綽號「勇仔」叫
      我下去河床看看有沒有人在挖等語；惟於偵查中辯稱：只
      有當天僱用，被告甲○○前二天就有告訴我，九十五年三
      月十八日下午五、六點的時候去砂石場，跑錯路跑到溪底
      ，是我帶路，被告甲○○跟在我後面等語。
（四）被告甲○○於警詢中之供述：我的車子一直都放在砂石場
      內，不知是何人曾進入該河川等語；惟於偵查中辯稱：車
      子是阿豐的，一天工資一千五百元，車子我都去他家開，
      他住臺南縣柳營鄉，只有做九十五年三月十九日那天而已
      ，被告丙○○叫我跟著被告戊○○的車子走，因為他先運
      土的，沒有說要去那裡，沒有下到溪裡，我只有開到堤防
      邊等語。
（五）證人廖水明於偵查中之證述：發票係福晟砂石行股東所開
      ，簽收單在工地就已銷毀等語。
（六）證人劉錦豐於偵查中之證述：GOODYEAR拼裝車為證人劉錦
      豐所有，請司機被告甲○○去做工，一天一千五百元，是
      被告甲○○告訴證人那裡有缺人，他就自己去做工，他去
      那裡做了一、二天，車子都是被告甲○○開過去的，有拿
      一天的錢給證人之事實。
（七）通聯記錄三份：被告戊○○於九十五年三月十七日十八時
      許，即在現場之事實。
（八）公司登記資訊、營利事業登記證、土地租賃契約書及國稅
      局函文影本各一份：被告庚○○係天瑞企業社負責人及設
      立天瑞砂石場之事實。
（九）統一發票影本一紙：發票日期為九十五年五月二日開庭日
      之事實。
（十）扣押物品目錄表一份、責付保管書二張、現場相片三十四
      張、現場取締紀錄二份、會勘紀錄一份：查獲之過程及查
      扣之物品。
（十一）履勘筆錄、嘉義縣警察局中埔分局採樣報告各一份：查
        獲土石之現場位置。
（十二）第五河川局函一份：採樣地點之土石質與查獲土石質不
        相同。
（十三）經濟部水利署第四河川局函一份：施工單位應擬定作業
        計畫（含施工日誌、採取數量等）
四、訊據被告等固不否認被告庚○○係天瑞企業社負責人，僱請
    被告丙○○擔任天瑞砂石場現場負責人，被告丙○○再僱請
    被告戊○○、甲○○二人載運土石，嗣於九十五年三月十九
    日凌晨一時三十分許，被告戊○○、甲○○二人駕駛無牌照
    拼裝車載運土石時，在嘉義縣中埔鄉社口村八掌溪旁產業道
    路吳鳳一五二分二一秒電線桿前處為警攔檢等事實。惟均堅
    決否認有何竊盜犯行，被告庚○○辯稱：該砂石場係伊所有
    ，每天會去看一下，伊只是負責人而已，並無犯意聯絡等語
    ；被告丙○○辯以：這次會僱請被告戊○○、甲○○是因為
    在附近而已，而且是產業道路，砂石車無法進去，所以才會
    僱請該二人載運，並未從事非法買賣交易等語；被告戊○○
    、甲○○二人則以：未由八掌溪載運砂石，該砂石係由砂石
    場載運出來等語置辯。
五、關於證據能力，被告庚○○、戊○○、甲○○在本院審理中
    ，就起訴書所引用關於供述證據部分之證據能力，均表示無
    意見，亦未於本案言詞辯論終結前聲明異議，且本院審酌上
    開審判外之供述做成時並無證明力明顯過低或證據係違法取
    得等情況，認上開審判外供述之證據有證據能力。至被告丙○○則爭執：被告戊○○之警詢筆錄、輪胎痕比對照片、現
    場取締紀錄、會勘紀錄上記載之承辦員警及河川局人員個人
    意見、刑事案件報告書、履勘筆錄均為審判外之陳述或製作
    之文書，無證據能力云云。查被告丙○○部分：（一）被告
    戊○○之警詢筆錄，就被告丙○○而言，為被告以外之人於
    審判外之陳述，復無刑事訴訟法第一百五十九條之二之情形
    ，應無證據能力；（二）輪胎痕比對照片，為司法警察本偵
    查職權之蒐證，非供述證據，無傳聞法則之適用；（三）現
    場取締紀錄，為被告以外之人於審判外之陳述，復無刑事訴
    訟法第一百五十九條之二之情形，應無證據能力；（四）會
    勘紀錄上記載之承辦員警及河川局人員個人意見，為被告以
    外之人於審判外之陳述，復無刑事訴訟法第一百五十九條之
    二之情形，應無證據能力；（五）刑事案件報告書，起訴書
    並未引以為本件之證據，故爭執其證據能力並無實益；（六
    ）履勘筆錄，除其上履勘情形「三、據河川局人員王先生稱
    當時司機說要載運至天瑞砂石場。」之記載，為被告以外之
    人於審判外之陳述，復無刑事訴訟法第一百五十九條之二之
    情形，應無證據能力外，其餘則為檢察官依刑事訴訟法第二
    百十三條所為勘驗處分之記載，且非供述證據，無傳聞法則
    之適用。至其餘被告在本院審理中，就起訴書所引用關於供
    述證據部分之證據能力，均表示無意見，亦未於本案言詞辯
    論終結前聲明異議，且本院審酌上開審判外之供述做成時並
    無證明力明顯過低或證據係違法取得等情況，認上開審判外
    供述之證據有證據能力，合先敘明。
六、本院並依聲請傳喚參與本件偵查過程之第五河川局駐衛警察
    乙○○、及嘉義縣警察局中埔分局偵查佐己○○、辛○○、
    丁○○等人到庭作證，以釐清關於本件輪胎紋路比對、查獲
    行為人地點、查獲地點到八掌溪河川區域內之輪胎痕、現場
    證據經偵查隊比對與被告戊○○、甲○○所駕駛拼裝車之輪
    胎痕跡相符、據河川局人員王先生稱當時司機說要載運至「
    天瑞砂石場」等疑義，亦先予敘明。
七、經查，本件警員並未當場查獲何人，於上開時間，在起訴書
    所記載之八掌溪河川區域內，挖掘土石之情事，亦未扣得任
    何挖掘土石之機具。且被告等四人於歷次警、偵、審訊中之
    供述，亦均未曾自白有於上開時地盜採砂石之情。至被告戊○○於警詢中雖一度供稱曾駕駛空車進入八掌溪河床，嗣仍
    空車駛離云云，惟其當時並供稱：在該處並未見到挖土機，
    伊即返回公司載運土石（參見警卷第十頁），顯見亦未供承
    有何盜採土石之行為甚明。再者，被告戊○○、甲○○二人
    為警攔檢當時所載運之土石，與經濟部水利署第五河川局等
    人員採集自疑似上開遭盜採土石處旁之土石，經試驗發現二
    者之顏色、過篩百分比、含泥量百分比均不相同，試驗結果
    認為二者為不同土石質之情，亦有上開履勘筆錄、經濟部水
    利署第五河川局九十五年九月二十六日利五管字第○九五五
    ○○八六六六號函各一份附卷可稽（參見偵卷第六八頁至第
    七八頁、第八三頁至第八九頁）。是上開證據並非得以證明
    被告等有盜採土石犯行之積極證據。而審判中證人乙○○略
    證稱：履勘筆錄上履勘情形第三點，應是檢察官指示中埔分
    局警員將砂石車上砂石堆置在天瑞砂石場之意思，司機並未
    向伊表示要將砂石載運到天瑞砂石場，而本件所採樣之砂石
    ，即車子上面被查獲之後堆置於天瑞砂石場之砂石等語；證
    人己○○略證述：伊目測比對判斷照片上的輪胎印，和中埔
    分局查扣之拼裝車輪胎印相同，並未經過鑑定，是伊個人之
    判斷，而當時兩臺拼裝車盤查完後，有用燈光搜尋盤查所在
    位置附近，並未看到其他可疑機具，隔日會勘下到河床亦未
    發現可疑的人、事、物等語；證人丁○○略證稱：伊僅參與
    採樣過程，聽同事及被告丙○○稱，查獲當時車上所載之砂
    石，即堆置於砂石場之那堆砂石等語；證人辛○○略證述：
    伊去現場時，河床上比較新之挖掘痕跡面積不大、小小的，
    並未發現可疑人、事、物，亦無可疑機具如挖土機等語；證
    人即被告戊○○證稱：並無盜採砂石之行為（參見本院卷第
    五六頁至七九頁），亦均無以為不利被告等之認定。至起訴
    書所提之其他證據，縱可認被告等所供土石之來源、被告甲○○當日始僱請被告戊○○或被告戊○○事後否認駕車到過
    上開河川區域等情不實在，然如前所述，積極證據不足證明
    犯罪事實時，被告等之抗辯或反證縱屬虛偽，仍不能以此資
    為積極證據應予採信之理由甚明。而實行公訴檢察官請求將
    現場採集之輪胎痕照片與被告上開駕駛之拼裝車輪胎送鑑定
    是否相同，惟經鑑定縱可認被告戊○○所駕駛之車輛確曾駛
    至該處，然在無其他積極證據佐證下，仍非得逕以此即認被
    告等確有盜採土石之行為，是亦核無再為此調查必要。
八、綜上所述，本件既未當場查獲或扣得任何挖掘機具，且被告
    等均未曾自白，查獲之土石亦與疑似遭盜採處之土石質不同
    ，則被告等上開否認犯罪事實所持之辯解，縱屬不能成立，
    仍不能憑此遽為被告等有罪之認定。此外，檢察官未能再提
    出適合於證明被告等被訴犯行之積極證據，並指出調查之途
    徑暨說明其關聯性予以補強，整體證明力容有未足，尚無法
    達使通常一般人均得確信之程度，不足為被告等被訴事實之
    認定，加諸本院復查無其他積極證據足資證明被告等有何起
    訴書所指之竊盜犯行，基於無罪推定原則，自均應為被告等
    無罪之諭知。
據上論斷，應依刑事訴訟法第三百零一條第一項，判決如主文。
本案經檢察官邱美英到庭執行職務。
中　　華　　民　　國　九十六　年　  三  　月　 二十 　日
                  刑事第四庭  審判長法　官　蔡憲德
                                    法　官　鄧晴馨
                  　　　　　　　    法　官　吳育霖
上列正本證明與原本無異。
如不服本判決，應於判決送達後10日內向本院提出上訴狀（應附
繕本）。告訴人或被害人如對於本判決不服者，應具備理由請求
檢察官上訴，其上訴期間之計算係以檢察官收受判決正本之日期
為準。
中　　華　　民　　國　九十六　年　  三  　月　 二十 　日
                                    書記官  林美芳
